臺灣嘉義地方法院民事判決　　　　　　　 95年度訴字第556號
原　　　告　　癸○○
　　　　　　　壬○○
上二人共同
訴訟代理人　　劉炯意律師
複代理人　　　林恒毅律師
被　　　告　　丁○○
　　　　　　　己○○
　　　　　　　　　　　　號
　　　　　　　甲○○
　　　　　　　辛○○
　　　　　　　庚○○
　　　　　　　　　　　　弄11.
　　　　　　　丙○○
　　　　　　　　　　　　號6樓.
　　　　　　　乙○○
　　　　　　　　　　　　巷16.
兼上四人共
同訴訟代理人　戊○○
上列當事人間確認通行權事件，於中華民國96年2月5日經言詞辯
論終結，本院判決如下：
    主  文
確認坐落嘉義縣民雄鄉○○段九三０地號土地，對於原告與被告
所共有坐落嘉義縣民雄鄉○○段九二九地號土地如附圖所示B部
分之土地，面積七平方公尺，有通行權存在。
訴訟費用新臺幣仟貳佰元由原告連帶負擔。
    事實及理由
壹、程序事項：
一、被告甲○○經合法通知，未於言詞辯論其日到場，核無民事
    訴訟法第386條所列各款情形，爰依原告聲請，由其一造辯
    論而為判決。
二、原告主張對其與被告所共有之嘉義縣民雄鄉○○段929地號
    土地有通行權存在等情，雖為被告所不拒絕其出入通行，然
    被告拒絕出具同意通行之書面，使原告就其所有之嘉義縣民
    雄鄉○○段930地號土地，無法取得建築執照，且兩造對通
    行之範圍尚無共識，是原告提起本件確認通行權訴訟，應認
    有即受確認判決之法律上利益，合先敘明。
貳、原告起訴主張：
一、緣坐落嘉義縣民雄鄉○○段930地號土地為原告所有，不通
    公路為袋地，需經同段929地號土地方能至公路。原告二人
    於94年8月間各取得929地號土地72分之5應有部分，因坐落
    930地號之日據建物老舊，原告欲拆除重建，供年邁老弱之
    雙親居住，但因930地號土地不通公路，需929地號土地全體
    共有人同意，方能申請建築執照，原告多次與被告等人溝通
    ，希望被告能蓋章同意將929地號讓原告通行，以取得建築
    線，但被告戊○○不同意，致原告930地號土地無法建築房
    屋，原告只得起訴，由法院判決確認通行權，以利申請建築
    執照。
二、目前該地雖可通行，然原告之土地無被告等人之通行同意書
    ，則無法申請建築執照。民事訴訟法第247條規定，確認法
    律關係之訴，非原告有即受確認判決之法律上利益者，不得
    提起之，故原告有確認通行權之利益。民法第787條規定，
    土地因與公路無適宜之聯絡，致不能為通常使用者，土地所
    有人得通行周圍地以至公路。最高法院53年臺上字第2996號
    民事判例：『民法第787條第1項所謂土地與公路無適宜之聯
    ，致不能為通常之使用，其情形不以土地絕對不通公路為限
    絡，即土地雖非絕對不通公路，因其通行困難以致不能為通
    常之使用時，亦應許其通行周圍地以至公路』，最高法院75
    年臺上字第947號民事判例：『民法第787條第1項所定之通
    行權，其主要目的，不僅專為調和個人所有之利害關係，且
    在充分發揮袋地之經濟效用，以促進物盡其用之社會整體利
    益，不容袋地所有人任意預為拋棄。』，由上述法律及判例
    意旨，可知通行權規定之目的，乃在充分發揮袋地之經濟效
    用，以促進物盡其用之社會整體利益，於本案情形，原告所
    有之土地目前雖可通行至公路，但無法建築房屋，原告之土
    地即無法發揮經濟效益，故應解釋為『不能為通常之使用』
    ，原告本於上述規定，請求確認通行權，應為適法。並聲明
    ：（一）確認坐落嘉義縣民雄鄉○○段930地號土地，對於
    被告所有坐落嘉義縣民雄鄉○○段929地號土地如大林地政
    事務所95年11月20日嘉林第二字6106號複丈成果圖所示B部
    分之土地，面積7平方公尺，有通行權存在。（二）訴訟費
    用由被告負擔。
參、被告則抗辯：被告從來未反對原告通行民雄鄉○○段929地
    號土地，目前原告實際上亦均從該土地出入，被告均未加以
    阻擋，被告同意讓原告通行，但不同意簽具同意書讓原告建
    屋，因原告起訴前均未與被告協商，即直接起訴，使被告無
    法專心工作，還要到法院開庭，造成被告之困擾，土地是被
    告等人所共有，業已讓原告無償通行，卻還要列為被告，被
    告覺得很冤枉等語。並聲明：原告之訴駁回。
肆、本院之判斷：
一、原告主張其所有民雄鄉○○段930地號土地與公路無適宜聯
    絡之事實，業據提出地籍圖謄本與土地登記謄本為證，並經
    本院於95年12月13日會同嘉義縣大林地政事務所及兩造勘查
    現場明確，製有勘驗筆錄在卷可稽，復有大林地政事務所繪
    製95年11月20日嘉林第二字6106號土地複丈成果圖（即本件
    之附圖）可按，足證系爭土地目前為袋地之事實。
二、本件被告等雖抗辯：伊等均同意原告通行兩造所共有之民雄
    鄉○○段929地號土地，但卻拒絕出具同意通行書以供原告
    申請建築線之用云云，然查，鄰地通行權之功能在解決與公
    路無適宜聯絡袋地之通行問題，不在解決袋地之建築問題，
    固不能僅以建築法或建築技術上之規定為酌定通行事項之基
    礎，但通行鄰地之目的既在使袋地得為通常之使用，是於袋
    地為建地時，即須將其建築需要列入考量；若准許通行之土
    地，不足敷袋地建築之基本需求，尚不能謂已使為建地之袋
    地為通常之使用，最高法院85年台上字第3141號著有判決可
    參。復按「建築基地與建築線應相連接，其接連部分之最小
    寬度，由直轄市、縣、市主管建築機關統一規定。」、「直
    轄市、縣市、局主管建築機關，應指定已經公告道路之境界
    線為建築線。但都市細部計畫規定須退縮建築時，從其規定
    。前項以外之現有巷道，直轄市、縣、市、局主管建築機築
    關，認有必要時得另定建築線；其辦法於建築管理規則中定
    之。」建築法第42條、第48條分別定有明文，又依建築技術
    規則建築設計施工編第2條規定：「基地應與建築線相連接
    ，其連接部分之最小長度應在2公尺以上。基地內私設通路
    之寬度不得小於左列標準：一、長度未滿10公尺者為2公尺
    、、、」，故原告所有之系爭袋地為建地一情，有原告所提
    出之土地登記謄本可證，是原告若欲建築，依上開建築法規
    之規定，實際上至少應取得2公尺寬之建築線，否則無法建
    築，本件被告僅同意讓原告通行，然卻拒絕出具通行同意書
    ，使原告所有之系爭袋地無法取得建築執造，尚不能謂已使
    為建地之袋地為通常之使用，故原告自得訴請確認對民雄鄉
    ○○段929段地號土地有通行權，被告之抗辯難認有理由。
三、按土地因與公路無適宜之聯絡，致不能為通常使用者，土地
    所有人得通行周圍地以至公路。但對於通行地因此所受之損
    害，應支付償金。前項情形，有通行權人，應於通行必要之
    範圍內，擇其周圍地損害最少之處所及方法為之，民法第78
    7條定有明文。經查：原告所有系爭袋地，四周均鄰接他人
    之土地，除了西南邊所鄰接之民雄鄉○○段929地號土地外
    ，其餘三面均蓋滿RC建造之二層樓以上之建物，而無其他出
    路，經由民雄鄉○○段929地號土地亦可直接聯絡到民雄鄉
    ○○村○○○路，民雄鄉○○段929地號土地為一狹長之畸
    零地一情，有勘驗筆錄及複丈成果圖在卷可稽，又原告建築
    房屋所需至少2公尺寬之建築線，亦如前所示，故原告主張
    通行之方法，為如附圖所示B部分之土地，其面寬為2點6公
    尺，通行面積僅為7平方公尺，均不會拆除或妨礙現有建物
    ，本院認為原告之方案符合原告之通行必要，且為對周圍地
    損害最少之處所，應可採取，故原告本於袋地通行權之法律
    關係，請求確認對其與被告所共有之嘉義縣民雄鄉○○段
    929 地號土地如附圖所示B部分之土地，面積7平方公尺，有
    通行權存在，應予准許。
四、又被告對於原告關於訴訟標的之主張逕行認諾，並能證明其
    無庸起訴者，訴訟費用，由原告負擔，而勝訴人之行為，非
    為伸張或防衛權利所必要者，或敗訴人之行為，按當時之訴
    訟程度，為伸張或防衛權利所必要者，其所生之費用，法院
    得酌量情形，命勝訴之當事人負擔其全部或一部，民事訴訟
    法第80條、第81條分別定有明文，本件被告於原告起訴前、
    後均同意原告無償通行系爭土地，亦未曾阻擋原告通行一情
    ，為原告所不爭執，而兩造會起爭執係因原告未事前與被告
    協商，即貿然起訴，導致被告因不受尊重心生不滿，方拒絕
    同意，原告原本無須起訴一情，亦為被告在本院忿忿陳述甚
    明（見本院96年2月5日言詞辯論筆錄），復考量原告提起本
    件訴訟主要目的係為建屋而非通行，且原告因本件勝訴而得
    建築之利益，及被告均未要求通行償金等情，本院認為訴訟
    費用即一審裁判費3,200元應由原告連帶負擔，較為公平，
    併此敘明。
五、本件事證已臻明確，兩造其餘攻擊、防禦方法及所提證據，
    核與本判決結論無影響，爰不逐一論列，併此敘明。
六、據上論結，本件原告之訴為有理由，依民事訴訟法第385條
    第1項前段、第81條，判決如主文。
中　　華　　民　　國　　96　　年　　2　　月　　14　　日
                  民二庭法　官　黃明展
以上正本係照原本作成
如對本判決上訴須於判決送達後20日內向本院提出上訴狀
中　　華　　民　　國　　96　　年　　2　　月　　14　　日
                        書記官　陳昭煌
